臺灣高等法院臺南分院刑事判決　　　　　　九十一年度上訴字第一七號　　Ｇ
　　　上　訴　人　台灣嘉義地方法院檢察署檢察官
　　　被　　　告　戊　○　○
右上訴人因被告侵占案件，不服臺灣嘉義地方法院九十年度訴字第六一三號中華民國
九十一年七月十六日第一審判決（起訴案號：臺灣嘉義地方法院檢察署九十年度偵緝
字第二三九號），提起上訴，本院判決如左：
      主      文
上訴駁回。
      理      由
一、公訴意旨及所持論據均如附件起訴書所載。
二、按犯罪事實應依證據認定之，無證據不得推定其犯罪事實，又不能證明被告犯罪
    者，應諭知無罪之判決，刑事訴訟法第一百五十四條、第三百零一條第一項前段
    分別定有明文。且事實之認定，應憑證據，如未能發現相當證據，或證據不足以
    證明，自不能以推測或擬制之方法，為裁判基礎；而認定犯罪事實所憑之證據，
    無論係直接證據或間接證據，其為訴訟上之證明，須於通常一般之人均不致有所
    懷疑，而得確信其為真實之程度者，始得據為有罪之認定，倘其證明尚未達到此
    一程度，而有合理之懷疑存在，復無其他調查途徑可尋，法院即應為無罪之判決
    （最高法院四十年台上字第八六號判例、七十六年臺上字第四九八六號判例意旨
    參照）。再按，侵占罪之成立，以擅自處分自己持有之他人所有物，或變易持有
    之意為所有之意，而逕為所有人之行為，為其構成要件，雖行為之外形各有不同
    ，要必具有不法所有之意思，方與本罪構成之要件相符；侵占罪之主觀要件，須
    持有人變易其原來之持有意思而為不法所有之意思，如僅將持有物延不交還，不
    能遽論以該罪；最高法院十九年度上字第一○五二號、二十三年度上字第一九一
    五號判例意旨足資參照。
三、訊據被告戊○○坦承持有告訴人甲○○委託調換現金之支票一紙（發票人：黃寶
    玉，付款銀行：嘉義市第一信用合作社，票號：AEC0000000號，面額新台幣（下
    同）十一萬元，發票日：九十年五月五日，下爭係爭支票），且兌現後取得現金
    十一萬元等情，惟堅決否認有何公訴人起訴之侵占犯行，辯稱略以：被告係以駕
    駛挖土機為業，曾自八十八年二月間起至九十年二月止，受僱於告訴人甲○○，
    受僱期間甲○○所陸續開立或提出作為薪資給付之票據，皆先後跳票，共計積欠
    被告工資達二十萬六千八百三十元，將所持票據兌領之現金交予告訴人之妻，雙
    方並會算抵償欠款，並未侵占等語。
四、經查，告訴人甲○○在嘉義市第一信用合作社興嘉分社之支票帳戶（戶名嘉儂園
    藝有限公司甲○○），曾有發票日分別為九十年四月十七日、九十年四月三十日
    ，金額各為五萬元、四萬六千三百元，屆期提示均因存款不足退票，嗣於九十年
    四月二十五日、九十年五月九日再分別提示兌領，且該票據之背書人均為被告戊○○及證人王清基等情，有該合作社之函文及所附支票二紙可稽。且被告戊○○
    另持有告訴人甲○○所交付之票據二張（九十年五月三十一日、六月七日），金
    額共計四萬元（一萬二千五百元、二萬七千五百元），均遭退票，業於本案偵查
    期間雙方結算債權債務關係，達成和解時，一併交還予告訴人甲○○，此有和解
    書一份可證（台灣嘉義地方法院檢察署九十年度偵緝字意二三九號偵查卷第二四
    頁，下稱偵查卷二），足見告訴人甲○○確實積欠被告戊○○票款。
        參諸證人王清基於九十一年七月九日於原審到庭具結，經與被告隔離訊問後
    證稱：「（你認識被告多久？你都和被告本人聯絡否？）二年多，他都拿票向我
    貼現，我賺一點利息，他共拿了三張支票向我兌現，三張都跳票，我找被告處理
    ，他說叫我給他幾天時間，後來被告通知我錢存進去了，我再重新提出交換，第
    二次有領到錢；大部分都是和被告本人聯絡，只有一次他叫我對票主講，請票主
    趕快處理，被告說票是票主付給他開挖土地的工資，我當時對票主說時，他說目
    前有困難，我對票主不認識」等語（原審卷第七十頁），是告訴人甲○○開立上
    開支票予被告戊○○，被告戊○○為求週轉，再將支票背書轉讓予證人王清基，
    惟有多張支票屆期未兌現之事實，堪予認定。互核同日證人丁○○亦於原審到庭
    具結，經與被告隔離訊問後證稱：「（本件和解書是你寫的否？）我問我公司的
    法律顧問後打草稿給甲○○抄的，錢是我當場拿給他的，我和戊○○是小時候的
    鄰居，他後來到我公司（堆高工程公司）開怪手，我知道他和甲○○有一些債務
    的糾紛，他的前妻又離家出走留下二個小孩，我好意幫忙，勸他趕快把事情解決
    ，當時我不放心，所以要求在台南市東寧派出所寫和解書，甲○○有跟二個開吊
    車的朋友來，我們把雙方債務結算清楚，扣除甲○○積欠戊○○的工資及二張退
    票，當場我親自交現金七萬元給甲○○，金額是林正正自己講的，本來被告說甲○○還欠他一些工資，我說算了，因為還要撫養二個小孩，趕快把事情解決」等
    語（原審卷第七十頁），足堪認定告訴人甲○○與被告戊○○尚有諸多尚未結算
    之債權債務關係。
五、被告於警訊中（九十年五月二十四日）坦承「告訴人甲○○確有將系爭支票交其
    調現，經交予乙○○，再由其妹丙○○提領，之前告訴人的太太有向他催討該支
    票，告訴人本人也於九十年四月向他催討該支票，因告訴人信用不佳，有跳票紀
    錄，積欠被告工資，及二張支票可能會退票（共四萬元，九十年五月三十一日及
    六月七日），被告有告訴告訴人等領到工資及該張二支票兌現後，才提領之十一
    萬元還給他，但是告訴人未答應」等情（警卷第三頁，附於台灣嘉義地方法院檢
    察署九十年度偵字第四0三二號偵查卷內，下稱偵查卷一），與告訴人於警訊中
    所述：被告遲遲未調到現金，我有要求被告還支票等情相符（警卷第五頁），雙
    方並未提及被告所領之支票款十一萬元處理方式，可見被告與告訴人於系爭支票
    到期前，就已發生爭執，然當時告訴人與被告間確有財務糾紛（工資及支票款）
    ，告訴人所交付之支票也曾跳票（九十年四月十八日、四月三十日，均在系爭支
    票發票日九十年五月五日之前），前已述及，被告雖未立即交還系爭支票，顯然
    是因雙方之支票發票日相當接近，告訴人之支票信用曾發生問題，被告始拖延未
    還系爭支票，並無佔為己有之不法所有意圖可言。
六、被告嗣於偵查中答稱：（問：支票後來交給何人？）乙○○，她有給我十一萬元
    ，因為甲○○另外開給我的工資票款未兌現，所以我拿來「抵銷」等情（偵查卷
    第六頁背面），惟被告於本院訊問時辯稱：偵查中之回答，「不是抵銷」，是要
    找告訴人「會帳」，因為他欠我二十幾萬元，而那（系爭支票）只是十一萬元而
    已，但是他都沒有出面等情（本院九十一年九月六日訊問筆錄），經本院「播放
    勘驗」台灣嘉義地方法院檢察署九十年度偵緝字第二三九號偵查卷之九十年八月
    二十一日訊問錄音帶（即該偵查卷第六頁及背面筆錄部分）結果：被告先解釋領
    得之票款十一萬元後，主動回答「告訴人那個逃票的，我都拿錢去換回來，是他
    本身開給我所逃的票」，「十一萬元都是拿去處理他所逃的票」，「我曾叫他處
    理，可是他都不處理」等情，檢察官再問：他開給你工錢的票都逃票，你拿這十
    一萬元去「抵銷」？被告始答稱「是」，不然我無法對別人交代，因為那些票我
    都給了別人等情，檢察官又問你要「抵銷」，有無告訴他？被告答稱「有啊」，
    我有跟他講等情（見本院九十一年九月二十五日勘驗筆錄）。由被告上開全部回
    答內容，可以知道被告是解釋將該票款十一萬元，拿去處理告訴人交予被告而退
    票之支票，並未承認佔為己有，只是檢察官問其是否「抵銷」時，被告始答稱「
    是抵銷」，依被告原意，並非將該十一萬元票款「抵銷」，不交還告訴人之意，
    只是會算，並將系爭十一萬元補入被告之前所簽發之支票款。甚為明顯。
七、被告於偵查中第二次訊問時也明白交代係爭十一萬元票款之處理情形：「該十一
    萬元並沒有花掉，其中一部份，我拿給告訴人之妻，補他跳票的部分（應是指上
    開二張共計四萬六千三百元之之支票），另一部份的錢，我拿去取回他開給我的
    四萬元支票，拿給告訴人之妻的四萬六千三百元，是補票的，另外我再拿四萬元
    ，去抽回告訴人開給我二張共四萬元之支票，剩下的還給我三天的工資一萬元，
    剩下的數千元補貼給人利息的錢，所以告訴人開給我的四萬元支票，我不敢提示
    ，準備要還告訴人的等情（偵查卷二第十九頁）。於此應查證者，無非被告之上
    開說明是否屬實。若係事實，被告既曾與告訴人之妻會算，而處理該十一萬元，
    多是處理被告所簽發之支票，被告自無不法所有意圖，更無侵占之行為可言。
八、告訴人於偵查中第三次訊問時，關於其所簽發四萬三千六百元支票是否有補錢兌
    現一事，陳稱：「有補，但是四萬六千元是何時的事，我不知」等情（偵查卷二
    第二二頁背面），顯然告訴人對被告處理該十一萬元票款之事並不知情，此與被
    告所稱與是告訴人之妻會算之情事相符合。本院曾通知告訴人偕其妻到庭說明，
    雖告訴人之妻未到庭，但由以下之事實，已可認定被告所辯屬實。
（一）本件系爭支票之發票日為九十年五月五日，而被告前曾簽發給被告之二張支票
    （共計四萬六千三百元，一張發票日為九十年四月十八日，一張發票日為九十年
    四月三十日），屆期均遭退票，又分別於九十年四月二十五日及九十年五月九日
    兌現（如第四項之說明），與被告所辯符合，且其中九十年五月九日兌現之支票
    ，確在系爭之票兌現日（九十年五月五日）之後，若非被告拿出錢補該票款，告
    訴人或其妻應不可能在被告尚未還錢之前，主動補票款，（被告之支票曾有跳票
    紀錄），而告訴人所簽發另二張支票（共計四萬元），也在被告手中，若未先付
    票款，被告如何取得該二張支票，可見被告所稱處理這些支票等情，應屬實話，
    告訴人於本院審理時亦來函說明，該四萬六千三百元之票款，經其查問會計小姐
    ，確是被告拿出，到銀行補票無誤，有信函在卷可稽，益證被告所辯屬實。
（二）告訴人與被告於九十年九月二十七日曾達成和解，「由被告給付告訴人現金七
      萬元及退票二張四萬元，共計十一萬元」，有和解書一紙在卷可稽（偵查卷二
      第二四頁），雖然被告答應還告訴人共十一萬元（七萬現金及二張計四萬元支
      票），惟證人即和解時在場人丁○○於本院結證稱：「當時在東寧派出所，他
      們之間工資與金錢往來很複雜，有談到工資問題，十一萬元是告訴人說的，其
      中二張支票是告訴人開的，我再出七萬元幫被告等情」，告訴人也稱：「有算
      到四萬六千三百元的帳，支票的事我不是很清楚，是公司小姐處理的等情（見
      本院九十一年九月二十一日訊問筆錄），可見告訴人對支票墊款之事不知情，
      加以證人丁○○願出錢為被告解決問題，被告又身涉本件侵占嫌疑下，在此情
      況下，被告為息事寧人而和解，尚屬合情、合理，不能以被告事後願意還錢，
      即認被告係侵占該十一萬元票款。
九、綜上論述，被告戊○○因對於告訴人甲○○有若干債權關係，且告訴人有多次之
    退票紀錄，票據信用不好，經與告訴之妻會算債務，為債務人處理積欠之票款，
    實難謂有何不法所有之意圖，與侵占罪之主觀犯罪構成要件顯不該當。被告戊○○前揭辯解實在，自可採信，此外復查無其他任何證據，足認被告有何犯行，原
    審以不能證明被告犯罪，因而諭知被告無罪之判決，自屬有據，上訴人上訴意旨
    認被告未能提出償還告訴人之客觀事證，並無理由，應予駁回。
十、據上論斷，應依刑事訴訟法第三百六十八條，判決如主文。
本案經檢察官許仲瑩到庭執行職務。
中    華    民    國      九十一      年      十        月    廿九      日
                                  臺灣高等法院臺南分院刑事第七庭
                                      審判長法官  蔡    崇    義
                                            法官  董    武    全
                                            法官  宋    明    中
右正本證明與原本無異。
不得上訴。
                                      法院書記官  李    育    儒
中    華    民    國      九十一      年      十一      月    四        日
